【裁判字號】    95,上訴,1214
【裁判日期】    950815
【裁判案由】    殺人未遂等
【裁判全文】
臺灣高等法院臺中分院刑事判決        95年度上訴字第1214號
上  訴  人
即  被  告  丁○○
指定辯護人  本院公設辯護人  甲○○
上列上訴人因殺人未遂等案件，不服臺灣彰化地方法院95年度訴
字第207號中華民國95年4月28日第一審判決（起訴案號：臺灣彰
化地方法院檢察署94年度偵字第9929號），提起上訴，本院判決
如下：
    主  文
原判決撤銷。
丁○○未經許可，持有可發射子彈具有殺傷力之改造槍枝，累犯
，處有期徒刑肆年，併科罰金新臺幣拾萬元，罰金如易服勞役，
以新臺幣壹仟元折算壹日。扣案之仿BERETTA廠84型可發射子彈
具有殺傷力之改造半自動手槍壹支（槍枝管制編號0000000000
號；含彈匣壹個）沒收。
其餘被訴殺人未遂部分無罪。
    事  實
一、丁○○曾於民國（下同）92年間，因施用第1、2級毒品案件
    ，經臺灣彰化地方法院以91年度訴字第895號各判處有期徒
    刑9月、5月，又於92年間，因贓物案件，經臺灣彰化地方法
    院以92年度易字第778號判處有期徒刑4月確定，上開各罪並
    定應執行刑為有期徒刑1年3月，於94年1月5日縮短刑期假釋
    出監付保護管束，於94年2月26日假釋期滿未經撤銷而視為
    執行完畢。其明知具有殺傷力之改造槍枝、子彈，均為槍砲
    彈藥刀械管制條例所列管之物品，非經主管機關許可，不得
    持有，竟於94年5月中旬某日，其在臺中市○○路上，以新
    臺幣（下同）3萬元之代價，向不詳姓名之成年男子，購得
    可發射子彈具有殺傷力之仿BERETTA廠84型半自動手槍製造
    之換裝土造金屬槍機及車除槍管內阻鐵而成之改造手槍1支
    （槍支管制編號0000000000號，含彈匣1個）及具有殺傷力
    之子彈1顆而同時持有之，隨後即攜至在其彰化縣員林鎮湖
    水里湖水巷67-10號住處2樓房間藏放。嗣經警發現丁○○有
    持槍射擊丙○○之情事，而於94年12月22日10時左右，在彰
    化縣彰化市○○街135號彰化基督教醫院610號病房查獲丁○
    ○，並在丁○○上開住處車庫扣得前揭改造手槍1支。
二、案經彰化縣警察局員林分局報告臺灣彰化地方法院檢察署檢
    察官偵查起。
    理  由
一、訊據上訴人即被告（下稱被告）丁○○於警詢、檢察官偵查
    、原審及本院審理中，對於上開事實均坦承不諱，並有前開
    改造92手槍1支扣案可稽，且該扣案之改造手槍，經送內政
    部警政署刑事警察局鑑定，鑑定結果認該92改造手槍1支，
    係由仿BERETTA廠84型半自動手槍製造之槍枝，換裝土造金
    屬槍機及車除槍管內阻鐵而成之改造手槍，機械性能良好，
    可擊發適用之子彈，認具殺傷力，有內政部警政署刑事警察
    局95年1月5日刑鑑字第0950000109號槍彈鑑定書1份在卷足
    憑，另參之被告曾用該槍枝射傷丙○○，是其所持有之該子
    彈亦具有殺傷力，至為明顯，足認被告上揭自白與事實相符
    而可採。從而，本件事證明確，被告上揭犯行足以認定，應
    依法論科。
二、核被告丁○○上開未經許可持有可發射子彈具有殺傷力之改
    造手槍部分所為，係犯槍砲彈藥刀械管制條例第8條第4項之
    未經許可持有可發射子彈具有殺傷力之改造手槍罪。其未經
    許可，持有子彈部分所為，係犯槍砲彈藥刀械管制條例第12
    條第4項之未經許可寄藏子彈罪。被告以一行為而未經許可
    ，同時持有上揭可發射子彈具有殺傷力之改造手槍及子彈部
    分，為想像競合犯，依刑法第55條前段之規定，應從1重論
    以槍砲彈藥刀械管制條例第8條第4項之未經許可持有可發射
    子彈具有殺傷力之改造手槍罪（至被告行為後，刑法第55條
    雖有增設但書之規定，然係科刑之限制，為法理之明文化，
    非屬法律之變更，自毋庸比較新舊法適用）。又被告前曾於
    92年間，因施用第1、2級毒品案件，經臺灣彰化地方法院以
    91年度訴字第895號各判處有期徒刑9月、5月，又於92年間
    ，因贓物案件，經臺灣彰化地方法院以92年度易字第778號
    判處有期徒刑4月確定，上開各罪並定應執行刑為有期徒刑1
    年3月，於94年1月5日縮短刑期假釋出監付保護管束，於94
    年2月26日假釋期滿未經撤銷而視為執行完畢，有臺灣高等
    法院被告前案紀錄表及臺灣彰化地方法院檢察署刑案資料查
    註紀錄表各1份在卷可憑，其受有期徒刑執行完畢，5年內再
    犯本件最重本刑為有期徒刑以上之罪，不論依修正前之刑法
    第47條，或修正後之刑法第47條第1項之規定，均構成累犯
    ，對被告而言並無有利或不利之情形，自不生新舊法比較之
    問題，本案關於被告是否構成累犯之適用，自應適用行為時
    之法律即修正前刑法第47條規定加重其刑。
三、查被告丁○○行為後，中華民國刑法於94年2月2日總統華總
    一義字第09400014901號令修正公布第1～3、5、10、11、15
    、16、19、25～27、第四章章名、28～31、33～38、40～42
    、46、47、49、51、55、57～59、61～65、67、68、74～80
    、83～90、91-1、93、96、98、99、157、182、220、222、
    225、229-1、231、231-1、296-1、297、315-1、315-2、
    316、341、343條條文；增訂第40-1、75-1條條文；刪除第
    56、81、94、97、267、322、327、331、340、345 、350條
    條文；並自95年7月1日施行。其中槍砲彈藥刀械管制條例第
    8條第4項、第12條第4項之罪之法定本刑中關於併科罰金刑
    最低額部分，依修正後刑法第33條第5款規定為「新臺幣1千
    元以上，以百元計算之」，較舊法所定罰金最低額為銀元1
    元以上為重，且罰金刑之加重，依修正後刑法第67條規定，
    其最高度及最低度同加重之，較修正前刑法第68條所定僅加
    重其最高度，為不利於被告，依刑法第2條第1項規定，均以
    舊法有利於被告。但被告於犯罪時，刑法第42條第2項前段
    規定：「易服勞役以1元以上3元以下折算1日。」，又被告
    行為時之易服勞役折算標準，按刪除前罰金罰鍰提高標準條
    例第2條前段規定，就其原定數額提高為100倍折算1日，因
    此本件被告行為時之易服勞役折算標準，原應以銀元300元
    折算1日，即新台幣900元折算1日。惟新修正公布施行之刑
    法第42條第3項前段規定：「易服勞役以新臺幣1千元、2千
    元或3千元折算1日。」，經比較修正前後之易服勞役折算標
    準結果，以修正後之規定，較有利於被告，自應依刑法第2
    條第1項但書規定，適用修正後之刑法第42條第3項前段規定
    ，定其折算標準。再比較時應就罪刑有關之共犯、未遂犯、
    想像競合犯、牽連犯、連續犯、結合犯，以及累犯加重、自
    首減輕暨其他法定加減原因〈如身分加減〉與加減例等一切
    情形，綜其全部罪刑之結果而為比較。經本院綜合比較上開
    併科罰金最低額、易服勞役等結果，以被告行為時之規定較
    不利於被告，本件此部分均應適用修正施行後刑法關於罰金
    最低額、易服勞役之規定。
四、原審認被告丁○○犯罪事證明確，予以論罪科刑，固非無見
    ，惟查：原審以被告並非正當防衛為由而論以其殺人未遂
    罪名（詳如後述），尚有未洽。原判決未及就上開刑法修
    正條文部分引用刑法第2條第1項之規定為新舊法之比較適用
    ，致未能適用新刑法之規定，亦有未洽。原判決於據上論
    斷欄內漏引刑法第55條之規定，容有疏漏。被告以其並非殺
    人未遂為由而提起上訴，經核非無理由（至於指摘槍砲部分
    量刑過重，則無理由），且原判決既有上開可議之處，即屬
    無可維持，自應由本院將原判決撤銷改判。爰審酌被告明知
    未經主管機關許可不得持有槍彈，竟仍向他人購買而持有，
    犯罪之動機誠屬可議，對社會治安存有潛在之危險，惡性非
    輕，惟念及其持有改造槍、彈之數量不多，且持有改造槍枝
    及子彈後，尚未以之作為犯罪工具，僅因丙○○持槍攻擊時
    據以反擊對方，未因此造成公眾或他人之現實惡害，且犯罪
    後坦承犯行、態度良好、深知悔悟等一切情狀，量處如主文
    第2項所示之刑，並就併科罰金部分諭知易服勞役之折算標
    準。扣案之仿BERETTA廠84型半自動手槍製造之換裝土造金
    屬槍機及車除槍管內阻鐵而成之改造手槍1支（含彈匣1個，
    槍支管制編號0000000000號），屬違禁物，不問屬於犯人與
    否，應依刑法第38條第1項第1款之規定宣告沒收。至被告射
    擊後之子彈1顆，因已失其子彈之結構及性能，而不具殺傷
    力，應已非屬違禁物，故毋庸為沒收之諭知。
五、公訴意旨另以：因被告丁○○之女友周佩楨之前藉故將蔡原
    丞所使用之車牌號碼8650─DG號自用小客車自不詳汽車旅館
    開走未還，事後丁○○知悉周佩楨、蔡原丞2人曾同在汽車
    旅館內，不但拒絕返還自用小客車，又放話要看蔡原丞如何
    解決此事，蔡原丞覺得自己無法處理，遂找綽號「不良」年
    約40歲之不詳姓名年籍之成年男子及丙○○幫忙找回自用小
    客車，為了找到丁○○住處，丙○○遂攜帶其所有可發射子
    彈具有殺傷力之仿BERETTA廠改造手槍1枝及子彈2顆，並生
    若與丁○○發生衝突時，使用槍彈，縱然發生死亡之結果
    亦在所不惜之不確定之殺人故意（丙○○所涉殺人未遂等罪
    ，業經臺灣彰化地方法院以95年度訴字第201號各判處有期
    徒刑4年、7年6月，定應執行刑有期徒刑11年，現上訴由本
    院以95年度上訴字第1745號案件審理中），先於94年12月9
    日20時左右，前往彰化縣二水鄉○○村○○路6號謝宗穎住
    家，並基於剝奪人之行動自由之概括犯意，先以上開改造手
    槍脅迫謝宗穎及蔡勝有2人帶同綽號「不良」者、蔡原丞等
    人到蕭惠文（按知悉丁○○住處）住處，並以若不帶他去找
    車，他就會向他們開槍等語之脅迫方式，而強制謝宗穎及蔡
    勝有一同前往蕭惠文的住處，致令蔡勝有及謝宗穎心生畏懼
    而不得不從，而一同前往位於彰化縣社頭鄉○○村○○路○
    段100巷94弄25號之蕭惠文住家，到達後，丙○○又以槍枝
    抵住蕭惠文腰部等方式，恐嚇蕭惠文、蕭惠方2人，若不帶
    他去丁○○家尋車，就要對他們開槍等語之脅迫方式，而強
    制蕭惠文、蕭惠方等人一同前往丁○○住處，並連續剝奪了
    蔡勝有、謝宗穎、蕭惠文、蕭惠方之行動自由。蕭惠文、蕭
    惠方心生畏懼，乃遭強制帶同丙○○等人共同搭乘3部車前
    往丁○○位於彰化縣員林鎮湖水巷40號住處，於該日23時左
    右到達丁○○住處後，丁○○自屋內監視目賭3輛自用小客
    車驅駛至住處，乃覺得有異狀，立即至住處2樓房間取出業
    已裝填子彈之可發射子彈具有殺傷力之改造仿貝瑞塔92手槍
    1支，並下樓至客廳等侯。同時並萌生若於衝突時，使用槍
    彈，縱然發生死亡之結果亦在所不惜之不確定之殺人故意。
    此時，蕭惠文、丙○○下車後，丙○○持槍抵住蕭惠文，示
    意蕭惠文叫門，蕭惠文始趨前敲門，並叫喚「順仔」（台語
    ），周佩楨聞聲開門後，蕭惠文往門內踏進一步，丙○○跟
    隨在蕭惠文身後進入，手持前揭改造手槍對丁○○問「車呢
    ？」，復仍基於前開對黃順意射擊，縱然發生死亡之結果亦
    在所不惜之不確定之殺人故意，朝丁○○開槍射擊2槍（此
    時蕭惠文聽到丙○○開槍之聲音，隨即彎身調頭跑出），而
    丁○○於彼時（幾乎同時），見丙○○舉槍射擊之動作，一
    時怒火心生，亦同樣基於對丙○○射擊，縱然發生死亡之結
    果亦在所不惜之不確定之殺人故意，亦持改造仿貝瑞塔92手
    槍朝丙○○之身體開槍射擊1槍，結果2人均各自中彈，丙○
    ○係受下腹壁潰瘍傷口（約1公分ｘ1.5公分），丙○○中彈
    後隨即逃出門外（至此蔡勝有、謝宗穎、蕭惠文、蕭惠方等
    人行動自由始未續受限制），搭乘蘇玫玉所駕駛之車號DS
    －6765號自用小客車離開現場，前往蘇玫玉位於臺中縣神岡
    鄉○○村○○○街205巷52弄17號住處躲藏，丙○○先自行以
    美工刀取出子彈（因此受有左下背深部穿刺併小部分皮膚缺
    損約0.5公分ｘ0.5公分之傷害），倖未生死亡之結果。而丁
    ○○則係受有腹部穿刺傷（彈頭停留在體內），丁○○中彈
    後，將其持有之前揭手槍拿至其住處車庫藏放，並由其兄長
    帶其前往醫院救治取出彈頭，亦倖未生死亡之結果，因認被
    告此部分所為，涉犯刑法第271條第2項、第1項之殺人未遂
    罪嫌等語。訊據被告堅決否認涉有殺人未遂之犯行，辯稱：
    其舉槍射擊係為自衛之正當防衛，因彼時，若不射擊，可能
    慘遭被害人丙○○殺害。再者，其係警告意味，並未瞄準丙
    ○○之身體射擊，故其並無殺人之犯意等語。
六、按「對於現在不法之侵害，而出於防衛自己或他人權利之行
    為，不罰。」刑法第23條前段定有明文，因此，所謂之正當
    防衛，其客觀上必須存在緊急防衛情狀、實施緊急防衛行為
    ，主觀上應出於防衛意思而為防衛行為。又「上訴人因仇人
    某甲等先行開槍射擊，逃入路側箐林中躲避，復因某甲等6
    人將箐林包圍，始開槍擊斃某甲而脫險，其為對於現在之不
    法侵害而出於防衛自己生命之行為，已屬毫無疑義，且當時
    在6人持槍包圍之下，頃刻之間，即有生命危險，因此開槍
    排除不法侵害，其防衛行為亦非過當，至該箐林是否另有無
    人攔阻之出路可逃，與其防衛權之行使，並無關係。」（最
    高法院29年度上字第537號判例參照），亦即，行為人對於
    現在、違法的侵害行為，出於防衛之意思，而實施客觀必要
    之防衛行為，且非屬防衛權之濫用，即可認屬正當防衛。經
    查：
  本件係蘇玫玉、蔡原丞、被害人丙○○等人持槍脅迫蔡勝有
    、謝宗穎、蕭惠文、蕭惠方等人帶路而前往被告住處尋釁等
    情，業據證人蔡勝有、謝宗穎、蕭惠文、蕭惠方於警詢中（
    見偵查卷第48、44、51、56至57頁）分別供述明確。而關於
    本件係被害人丙○○先對被告開槍，抑或被告先對被害人丙
    ○○開槍等情，亦經證人周佩楨於警詢中證稱：「有叫阿文
    之男子（蕭惠文）敲門，丁○○便叫我開門，開門後阿文進
    來隨後闖進1名不知名之持槍男子（丙○○），丙○○進入
    後即對著丁○○說『幹！車呢？』，丙○○隨即持槍朝丁○
    ○射擊，丁○○亦從右邊褲子口袋內持起預藏之手槍朝丙○
    ○還擊1槍」等語（見偵查卷第33頁），於原審證稱：「（
    案發當晚）10點多的時候蕭惠文來叫門。我（開門後）...
    丙○○進來之後問車呢就直接開槍。（蕭惠文）他一起走進
    來，開槍的時候他跟丙○○站同一邊，當時蕭惠文舉動很慌
    亂。... 丙○○先開槍。... （妳當時看到丁○○開幾槍？
    ）一槍... （當時丙○○開幾槍？）兩三槍... （丙○○有
    無在你客廳拉滑套？）沒有。（當時蕭惠文與丙○○在何位
    置？）蕭惠文站在前面」等語（見原審卷第62至64頁），證
    人蕭惠文於警詢中證稱：「一到丁○○家，持槍男子在我背
    後持槍押住我，叫我去敲門，... 我進入，該持槍男子也一
    同從後面進入。我兩人進入後，該持槍男子就向丁○○說：
    『車子在哪』，並拉槍機上膛，我見狀，立即舉雙手，叫持
    槍男子不要開槍，但該持槍男子則馬上從我耳後開一槍，我
    ㄧ聽到槍就趕快跑出去，我跑到外面後，有再聽到2、3聲槍
    聲」等語（見偵查卷第51、52頁），於原審證稱：「拿槍那
    個人問我是不是知道丁○○的家，我說我知道，他的槍頂著
    我，叫我先走上車... （到了之後如何進去？）他站在我後
    面，他叫我去開門，然後裡面的人門打開，然後我們拉開，
    剛進去時候那個人看到他（被告），就直接對他開槍，然後
    我轉身跑到門外。... （丙○○）他跟我說什麼車，然後我
    轉身就跑到門外，丙○○站在我後面，然後進門之後他說車
    呢，就直接開槍，然後我轉到門後。不超過3秒，因為他門
    打開後就開槍。... 他進門的時候就拉滑套，見到丁○○就
    開槍了。我只有聽到喀喀的聲音而已，因為他站在我後面。
    ... （丙○○將槍舉起時你有無看到？）有的，我看到我肩
    上有槍管，之後他就開槍，然後我到門外。（丙○○舉槍之
    後多久後開槍？）沒有停留，他舉槍之後就開槍。我轉身往
    外跑。（往外跑之間你聽到幾聲槍聲？）最起碼兩聲。兩聲
    至三聲。是連續的。我連續聽到三聲。（之後有無聽到槍聲
    ？）沒有，因為之後我就跑出去了。（你聽到的槍聲是很密
    集的槍聲？）是的。... （你是否可以確認何人先開槍？）
    押我的那個人，因為他一進門就朝他（丁○○）開槍。...
    （當時幾個人押你？）當時丙○○、蔡原丞。他們去二水找
    謝宗穎、蔡勝有，然後再到我家，我們再到丁○○家。...
    （只有你跟你弟弟認識丁○○？）對。（你跟你弟弟有無打
    電話給丁○○或是周佩楨說有人要去找丁○○？）沒有。」
    等語（見原審卷第109至113頁），證人蕭惠方於警詢中證稱
    ：「蔡原丞邀去的那兩名男子帶同我胞兄蕭惠文下車到丁○
    ○客廳外，那位年輕一點的男子就正面對丁○○連開3 槍（
    我有聽到連續的3聲響《應係丙○○開2槍、被告開1槍》）
    」等語（見偵查卷第57頁）在卷，核與被告所辯情節相符。
    參酌被害人丙○○為覓得被告之住處，先持槍要脅證人蔡勝
    有、謝宗穎去找證人蕭惠文、蕭惠方，再脅迫證人蕭惠文、
    蕭惠方帶同其等去被告住處，已如前述，則被害人丙○○不
    惜以持槍脅迫上開證人之方式，顯見其對被告尋釁之動機甚
    為強烈。且觀之被害人丙○○不自己叫門，而令與被告熟識
    之證人蕭惠文去敲被告之門，益見其目的在騙取被告之信任
    而開門讓其等入內，動機顯非良善！又被害人丙○○入門後
    ，仍藏身證人蕭惠文之後，意圖以證人蕭惠文當人肉盾牌，
    更可堪認定其對被告有行兇之主觀犯意！故本院認上開證人
    所供係被害人丙○○先開槍等語，應堪採信（按上開證人於
    警詢時陳述之詞，係屬被告以外之人於審判外之陳述，依刑
    事訴訟法第159條第1項規定，本不得作為證據，然而，當事
    人、辯護人於原審法院調查證據時，同意將其等之證詞列為
    證據〈見原審卷第38頁〉，且本院審酌該等證人言詞陳述作
    成時並非在非自由意志之情況下所為之陳述，並無任何不法
    情事存在，認其等之言詞陳述適當，自得為證據）。
  被害人丙○○於偵查中證稱：「他（被告）先開槍，當時現
    場有蕭惠文和丁○○的女朋友，他開了2槍。... 不是我先
    開槍的，當日我沒有拿槍抵著蕭惠文進來，我進去的時候只
    是要跟他要車，就事因為看到對方都有槍，我感覺到被射中
    ，我才開槍的。」（見偵查卷第84頁），於原審羈押訊問時
    供稱：「我跟蕭惠文一起進去，然後丁○○發現不對勁，也
    發現不認識的人，就拿槍比著我，我也跟著從後面腰際拔出
    槍，然後停頓了2秒鐘，丁○○就開槍從我們的左腹部打中
    ，我就連開兩槍，然後丁○○就再開1槍」云云（見偵查卷
    第97頁），於原審證稱：「我先拔槍，之後丁○○也拔槍，
    當時雙方有槍，當時我拔槍對準丁○○方向。當時情形我不
    知道何人先開槍，當時我不知道就聽到槍聲。我覺得我身體
    左腹部會痛，因為被子彈打到，然後我就開兩槍，當時我連
    續開兩槍。... （丁○○對你開幾槍？）一兩槍。總共有四
    聲。我自己有兩槍，其他可能是他開的。（你身上中幾槍？
    ）一槍，子彈打中我左腹部。（有多深？）左後背部。（子
    彈何處挖出來？）左後背部。蘇玫玉他們幫我挖的。... （
    你在問丁○○車呢的時候，你的槍是否拿出來？）在問的時
    候就要拔槍了。因為丁○○看到不認識的人，他也要拔槍。
    那時候他看到蕭惠文後面是我，他不認識我，我問他車呢，
    那時候差不多一起拔槍。（你確認何人先開槍？）我不知道
    ，但我是確定他不是故意要開槍。因為如果故意，他可以直
    接對我頭，不用僵持那麼久。那時候每個正常人看到槍都會
    怕，就是不敢開槍，才會僵持那麼久。... （是否你當時被
    射中，所以覺得是他先開槍？）是的。... 我是被射中之後
    才開槍。... 當時他槍對準我下部，不是要害的地方，是肚
    臍以下。因為我們都是在對峙，當時如果他要殺我的話一槍
    就可以。... （你是站在蕭惠文後面？）是的。我是在（被
    告）他家客廳上膛... 當時我手往後的時候，他可能有看到
    ，我們大約同時拿槍出來。我感覺痛才開槍。」云云（見原
    審卷第58至61頁），核其就是否被告先開槍一節，前後供述
    已然不一，況且，被害人丙○○現因殺人未遂等罪，經臺灣
    彰化地方法院以95年度訴字第201號各判處有期徒刑4年、7
    年6月，定應執行刑有期徒刑11年，現上訴由本院以95年度
    上訴字第1745號案件審理中，是其供述對於自己之刑事責任
    顯然有關而有避重就輕之嫌，難以採為不利被告認定之證據
    。
  從而，綜合上開證人之供述可知，被害人丙○○既係受蔡原
    丞之託尋找被告丁○○住處，其目的在為找回自用小客車，
    動機本無不當，惟其竟持槍先後要脅證人蔡勝有、謝宗穎、
    蕭惠文、蕭惠方帶其等尋找被告住處，手段過於強烈而有可
    議之處！而且，被害人丙○○明知其與被告並不認識，若由
    其叫門，被告可能拒絕開門，因而命令證人蕭惠文叫門以騙
    得被告開門，若非其心懷不軌意圖尋釁，又何須如此？衡之
    個人之住家本即為家庭之堡壘，居住權人本有將非法入侵者
    逐出之權利（此在歐美等國更為明顯，甚至不乏將入侵者當
    場擊斃之案例），而查本案發生槍擊之地點係在被告住處客
    廳，顯見被害人丙○○係非法入侵者，如被告一開始即有傷
    人之動機，當無可能開門讓證人蕭慧文等人進入後始行槍擊
    被害人，而血濺自家客廳！況依上開證人周佩楨、蕭惠文等
    人之證詞，本案係被害人丙○○先對被告開槍，是被害人丙
    ○○無故侵入被告住宅客廳，又先對被告開槍，其所為對被
    告而言，自屬「現在、違法的侵害行為」。其次，以槍枝威
    力之強大，極有可能一槍斃命，此與無從分別何方為不法侵
    害之互毆行為有別，如不立即開槍還擊，顯然無法立即有效
    終止被害人之攻擊，則本件在被害人丙○○對被告開槍之際
    ，被告若不迅即反擊予以排除，自有可能當場喪命槍下，則
    其在此危急之際取槍反擊被害人，當可認係出於防衛自己生
    命之意思為之（故原審以被告主觀上認知槍彈極易使人喪命
    ，而認其具有不確定之殺人故意，自有誤會）。又查被告既
    僅對被害人丙○○開1槍，且依被害人丙○○於原審所述，
    被告之槍管係對準被害人下部，而非對準頭胸部之要害部位
    ，顯見被告所為係屬實施客觀必要之防衛行為。再參之被害
    人丙○○被槍擊後，隨即逃離現場，被告亦因受傷而無追逐
    動作，並無證據顯示其有過當濫用防衛權之情事，依上開說
    明，應可認其所為屬正當防衛行為。至被告本身持有槍彈之
    行為是否合法，與其能否主張正當防衛阻卻違法無涉，易言
    之，被告有無殺人之犯意，及其行為是否符合正當防衛之要
    件，應就行為當時之客觀環境加以認定，不能以被告持有改
    造手槍之行為屬於犯罪行為，逕予認其行為不能適用正當防
    衛之規定。另證人蘇玫玉於警詢中證稱：案發當時其等均坐
    在車上等待，只聽到槍聲四響等語（見偵查卷第39頁），其
    既未在場目睹，則證人蘇玫玉之上開供述無從採為本案之證
    據。而被害人丙○○之行政院衛生署彰化醫院診斷證明書，
    僅能證明其係遭被告槍傷，但不能據以否定本件被告正當防
    衛之事實，均併此說明。
  核被告丁○○為防衛其生命，對現在被害人丙○○不法之侵
    害而開槍射擊，其所為自與刑法第23條正當防衛之要件相符
    ，且本件亦難認被告之防衛行為過當，其對被害人丙○○開
    槍之正當防衛行為，應屬不罰，依法自應就被告被訴殺人未
    遂部分，撤銷原審有罪之判決，而為無罪之諭知。
據上論斷，應依刑事訴訟法第369條第1項前段、第364條、第299
條第1項前段、第301條第1項，槍砲彈藥刀械管制條例第8條第4
項、第12條第4項，修正後刑法第11條前段、第2條第1項（新法
第2條第1項之規定，係規範行為後法律變更所生新舊法律比較適
用之準據法，於新法施行後，應適用新法第2條第1項之規定，為
「從舊從輕」之比較）、第55條前段、第42條第3項前段、第38
條第1項第1款，修正前刑法第47條，判決如主文。
本案經檢察官乙○○到庭執行職務。
中    華    民    國    95    年    8    月    15     日
          刑事第十一庭  審判長法  官  黃  梅  月
                              法  官  黃  日  隆
                              法  官  林  宜  民
上列正本證明與原本無異。
殺人未遂部分被告不得上訴，其餘均得上訴。
如不服本判決應於收受送達後十日內向本院提出上訴書狀，其未
敘述上訴之理由者並得於提起上訴後十日內向本院補提理由書（
均須按他造當事人之人數附繕本）。
                              書記官  林  桂  鳳
中    華    民    國    95    年    8    月    16     日
                                                      Ａ


司法院資訊處製作；財團法人民間司法改革基金會備份。
